ACORDAO-COMPLETO-2345655

ACÓRDÃO 483/2019 ATA 7/2019 - PLENÁRIO

VISTOS, relatados e discutidos estes autos de auditoria operacional que teve por objetivo a avaliação de políticas públicas de inclusão social e produtiva do Governo Federal no Estado de Mato Grosso do Sul,
		ACORDAM os Ministros do Tribunal de Contas da União, reunidos em Sessão Plenária, ante as razões expostas pelo Relator, com fundamento nos arts. 36 e 37 da Resolução TCU 259/2014 c/c o art. 169, inciso V, do Regimento Interno, em considerar cumpridos os objetivos da auditoria e encerrar o presente processo com o seu apensamento definitivo ao TC Processo 017.192/2018-8:

Auditoria (FOC) com objetivo de avaliar políticas de inclusão social e produtiva do Governo Federal, em especial as voltadas para inclusão no mercado de trabalho, bem como verificar as condicionalidades da educação voltadas para o Bolsa Família. (SEC-MS)

Secretaria de Estado da Educação - MS, Fundação do Trabalho de Mato Grosso do Sul - FUNTRAB, Fundação Social do Trabalho de Campo Grande - FUNSAT, Secretária Municipal de Educação de Anastácio - MS, Secretária Municipal de Assistência Social de Anastácio - MS e Centro de Referência de Assistência Social de Anastácio - MS

3. Interessado: Tribunal de Contas da União

13.1. Ministros presentes: José Mucio Monteiro (Presidente), Walton Alencar Rodrigues, Benjamin Zymler, Aroldo Cedraz, Raimundo Carreiro (Relator), Ana Arraes e Bruno Dantas.
13.2. Ministros-Substitutos presentes: Augusto Sherman Cavalcanti e Weder de Oliveira.

RAIMUNDO CARREIRO

Adoto, como relatório, com alguns ajustes, a instrução produzida pela Sec-MS sobre a matéria dos autos (peça 24) :
" APRESENTAÇÃO
Trata-se de Relatório de Auditoria Operacional realizada no âmbito da Fiscalização de Orientação Centralizada (FOC) , coordenada pela Secretaria de Controle Externo da Previdência - SecexPrevidencia, com o objetivo de avaliar políticas de inclusão  social  e produtiva  do governo Federal, em especial as voltadas para inclusão no mercado de trabalho por meio de ações do Ministério do Trabalho - MTb e do Ministério do Desenvolvimento Social - MDS, bem como as condicionalidades da educação voltadas para o Bolsa Família, da qual participam, além desta unidade técnica, as seguintes regionais: Alagoas, Amazonas, Bahia, Ceará, Maranhão, Mato Grosso,  Minas  Gerais,  Pará,  Paraíba, Pernambuco, Piauí, Rio de Janeiro, Rio Grande do  Norte,  Rio  Grande  do  Sul,  Rondônia, Roraima, São Paulo e Tocantins.
Ainda com relação ao objetivo desta auditoria, procurou-se avaliar a eficiência do Sistema Nacional de Emprego - SINE na intermediação de mão de obra - IMO; projetos inscritos no Prêmio Progredir; e, por fim, as condicionalidades da educação para o Bolsa Família.
Com vistas a explorar mais o tema da  inclusão  social,  as  secretarias  do TCU  envolvidas  no trabalho foram distribuídas em dois grupos, sendo o Grupo A composto pelas secretarias dos estados de Alagoas, Amazonas, Bahia, Ceará, Mato Grosso,  Minas  Gerais,  Paraíba,  Pernambuco,  Rio  Grande  do Sul, São Paulo e Tocantins, tendo como atribuição  avaliar  a atuação  dos Sines  estaduais  e  municipais além de um projeto Progredir com foco na empregabilidade e  dois  empreendimentos  de  economia solidária com foco no empreendedorismo, ambos componentes da intermediação de mão de obra.
No Grupo B composto pelas secretarias dos estados do Maranhão, Mato Grosso  do Sul, Pará, Piauí, Rio de Janeiro, Rio Grande do Norte, Rondônia e Roraima, ficou como atribuição avaliar a atuação dos Sines estaduais e municipais além de um projeto Progredir com foco na empregabilidade  e  duas escolas com foco nas condicionalidades da educação para o Bolsa Família.
Complementarmente às dezenove secretarias do TCU que participam desta FOC, a equipe coordenadora efetuou visitas aos equipamentos públicos situados nos estados do Espírito Santo, Paraná, Santa Catarina e Sergipe, além do Distrito Federal, totalizando informações de 24 unidades da federação.
No âmbito da competência da Sec-MS, foram fiscalizados convênios cujos responsáveis pela execução são a Fundação do Trabalho de Mato Grosso do Sul – FUNTRAB e a Fundação Social do Trabalho de Campo Grande – FUNSAT.
INTRODUÇÃO
I.1. Deliberação que originou o trabalho
7.		Em cumprimento ao Acórdão 1827/2017-TCU-Plenário [relator ministro José Múcio Monteiro],  realizou-se  a auditoria  no  Ministério do Trabalho e no Ministério do Desenvolvimento Social, no período compreendido entre entre 26/11/2018 a 14/12/2018 e 21/01/2019 a 15/02/2019. Cabe registrar que, por intermédio da Medida Provisória nª 870, de 1º de janeiro de 2019, as atribuições do Ministério do Trabalho foram incorporadas pelos Ministérios da Economia, Justiça e Segurança Pública, Cidadania e da Mulher, da Família e dos Direitos Humanos e as atribuições do Ministério do Desenvolvimento Social foram incorporadas ao Ministério da Cidadania.
II.2 	Visão geral do objeto
O objeto auditado, na esfera do então MTb, refere-se ao Sistema Nacional de Emprego - Sine estruturado em unidades ligadas comumente às secretarias estaduais e municipais de trabalho.
 De acordo com publicação datada de 23/6/2016, na página da internet do Ministério do Trabalho (MTb) denominada Portal do Fundo de Amparo ao Trabalhador, os serviços do SINE são prestados aos cidadãos por meio de convênios, chamados  Convênios  Plurianuais  do SINE (CP-SINE) . Tais convênios possuem a vigência de 5 anos (2012 a 2017) e são subdivididos por etapas, sendo que em que cada etapa há uma nova meta a ser cumprida.
	(http://portalfat.mte.gov.br/programas-e-acoes-2/sistema-nacional-de-emprego-sine/) 
Esses convênios  têm como base a Portaria  Interministerial  424/2016 cujo  acompanhamento é realizado por meio do Sistema de Gestão de Convênios e Contratos de Repasse do Governo Federal (Siconv) . Entre outras, as metas a serem cumpridas pelos convenentes baseiam-se nos quantitativos de trabalhadores inscritos para intermediação;  vagas  captadas  junto  a  empregadores;  encaminhamentos para entrevistas; trabalhadores colocados no mercado de trabalho e emissão  de carteiras  de trabalho.  Dessa forma, o SINE executa as mais variadas ações, tais como intermediação de mão-de-obra, habilitação ao seguro-desemprego; qualificação social e profissional; orientação profissional, etc.
Foram identificados quatro convênios firmados  pelo  Ministério  do  Trabalho  para  a  promoção dos serviços prestados pelo Sine no estado de Mato Grosso do Sul. Dois deles têm como objeto a manutenção, modernização  e ampliação  da rede de atendimento  do Sistema Nacional de Emprego - Sine, a exemplo do Convênio Siconv 775.367/2012 (estadual) e do Convênio Siconv 775.939/2012 (municipal) . Em dois outros, o objeto consiste na qualificação social e profissional - QSP, no âmbito do Sistema Nacional de Emprego - Sine, a exemplo do Convênio Siconv 775.251/2012 (estadual) e do  Convênio Siconv 775.267/2012 (municipal) .
12.	Quanto às condicionalidades do Programa Bolsa Família (PBF) , a fiscalização limitou-se a verificar estritamente os requisitos educacionais no que concerne ao acompanhamento da frequência escolar e diagnóstico das razões da baixa ou não frequência, que objetiva enfrentar a evasão e estimular a permanência e a progressão educacional de crianças e jovens em situação de vulnerabilidade constantes do PBF.
13.	Cabe salientar que a frequência escolar de estudantes incluídos no PBF deve ser de no mínimo 85% para crianças e adolescentes de 6 a 15 anos, e de 75% para jovens de 16 e 17 anos. A gestão da frequência é realizada pelas secretarias municipais e estaduais de educação no âmbito do Sistema Presença e, posteriormente, disponibilizada para o então Ministério do Desenvolvimento Social (MDS) , com os registros dos motivos de baixa frequência.
14.	A partir da identificação do descumprimento de condicionalidades é necessário o acompanhamento familiar pelos serviços de assistência social do município, com o respectivo registro do acompanhamento no Sistema de Condicionalidades (Sicon) .
15.	Já o Plano Progredir, instituído pelo Decreto 9.160/2017, constitui um conjunto articulado de ações de inclusão produtiva para pessoas inscritas no Cadastro Único para Programas Sociais do Governo Federal (CadÚnico) .
16.	São objetivos do Progredir, dentre outros, estimular e ampliar o acesso de pessoas incluídas no CadÚnico ao mundo do trabalho e propiciar melhores condições de emprego e renda; e incentivar ações municipais e estaduais de inclusão produtiva.
17.	Não obstante, na busca de informações relativas aos três projetos selecionados na 1ª etapa do Prêmio Progredir (Edital nº 1/2017) no estado de Mato Grosso do Sul,  relativos aos municípios de São Gabriel do Oeste, Tacuru e  Itaporã, restou verificado que os referidos projetos não foram sequer iniciados.
II. 3 	Objetivo e questões de auditoria
18.	A presente auditoria tem por objetivo avaliar políticas de inclusão social e produtiva do governo Federal, em especial as voltadas para inclusão no mercado de trabalho por meio de ações do Ministério do Trabalho e Ministério do Desenvolvimento Social, bem como as condicionalidades da educação voltadas para o Bolsa Família.
19.	A partir do objetivo do trabalho e a fim de avaliar em que medida os recursos estão sendo aplicados de acordo com a legislação pertinente, formularam-se as questões adiante indicadas:
a) Questão 1: Nos Estados, DF e Municípios, a atuação dos Sines contribui para a inclusão socioeconômica das pessoas em situação de vulnerabilidade?
b) Questão 2: As condicionalidades de Educação do Programa Bolsa Família (PBF) são eficazes na manutenção dos alunos em sala de aula contribuindo para a inclusão socioeconômica?
20.	Ressalte-se que a SecexPrevidencia, coordenadora desta FOC elaborou  a matriz de planejamento com quatro questões a serem respondidas neste trabalho, porém,  conforme  relatado  na visão geral do objeto, as secretarias regionais participantes foram separadas em dois grupos distintos , cabendo a cada uma aplicar os procedimentos de determinadas questões, quais sejam, as questões 2 e 3 ficaram com o grupo A e as questões 2 e 4 ficaram com o grupo B, sendo a questão 1 de responsabilidade da equipe coordenadora.
21.	Assim, apenas as questões 2 e 4 precisaram ser importadas para a matriz de planejamento  desta Secretaria. Evidente que a avaliação da política nacional de inclusão social ficou a cargo da SecexPrevidencia enquanto coube às regionais apenas  aplicar  os questionários  previamente  elaborados pela coordenação nas visitas realizadas  aos equipamentos  públicos  ou relatar  casos de irregularidades, caso ocorressem.
II.4 	Metodologia utilizada
22.	Os trabalhos foram  realizados  em  conformidade  com as Normas  de Auditoria  do Tribunal de Contas da União (Portaria-TCU 280, de 8/12/2010, alterada pela Portaria-TCU 168 de 30/6/2011) e com observância aos Padrões de Auditoria de Conformidade estabelecidos  pelo TCU (Portaria-Segecex 26 de 19/10/2009) e seguindo o previsto no Manual de Auditoria Operacional (Portaria-Segecex  4, de 26/2/2010) .
23.	Para responder aos questionamentos formulados, foram utilizadas  técnicas  de entrevista, análise documental, aplicação de questionários previamente elaborados pela equipe de coordenação  da FOC, reuniões com órgãos convenentes e visitas aos Sines estadual e municipal, secretarias de educação (estadual e do Município de Anastácio-MS) e ao Centro de Referência de Assistência Social de Anastácio – MS.
II.5 	Limitações inerentes à auditoria
24.	Ausência de informações do Plano Progredir nos municípios de São Gabriel do Oeste, Tacuru e  Itaporã e contato prévio com gestores da educação para agendamento de visitas às escolas selecionadas, mitigando o efeito surpresa.
II.6 	Volume de recursos fiscalizados
25.	O volume de recursos fiscalizados alcançou o montante de R$ 10.645.944,80. Esse montante refere-se aos repasses pelo governo  federal  no  âmbito  dos quatro convênios  firmados  com o estado de Mato Grosso do Sul e com o município de Campo Grande, conforme quadro abaixo:
Quadro 1. Convênios celebrados pelo Ministério do Trabalho para a promoção dos serviços prestados pelo Sine no Estado de Mato Grosso do Sul
	Convênio 
	Entes 
	MTE 
	Contrapartida 
	Repasse

	775367/2012
	Estado de MS - Sine
	9.376.500,90
	1.041.833,50
	7.807.739,85

	775251/2012
	Estado de MS - QSP
	3.420.000,00
	   180.000,00
	   342.000,00

	775939/2012
	Município de Campo Grande - Sine
	2.719.418,00
	   143.127,26
	2.148.204,90

	775267/2012
	Município de Campo Grande - QSP
	1.740.000,00
	100.000,00
	348.000,00

	TOTAL
		17.255.918,90
	1.464.960,76
	10.645.944,80

Fonte: Siconv
MTE: Ministério do Trabalho e Emprego 
QSP: Qualificação social e profissional 
II.7 	Benefícios estimados da fiscalização
26.	Entre os benefícios  estimados  desta fiscalização  pode-se mencionar  a expectativa  de controle e o incremento da economia, eficiência, eficácia ou efetividade de programas de governo. Além disso, espera-se que o governo federal, por intermédio da pasta competente,  repasse  os  recursos necessários aos entes parceiros,  a fim  de que  possam executar  a política  pública  de intermediação de  mão  de obra e de qualificação profissional,  culminando  na  inclusão  dos trabalhadores   desempregados no mercado de trabalho sul-mato-grossense. 
ACHADOS DE AUDITORIA
I.2. Não integralidade no desembolso de recursos de convênio federal nas ações de intermediação e de qualificação de mão de obra.
Observou-se que os desembolsos efetuados pelo governo federal no âmbito dos convênios pactuados com o estado de Mato Grosso do Sul e o município de Campo Grande, tendo por objeto a manutenção, modernização  e ampliação  da rede de atendimento  do Sistema Nacional de Emprego – Sine e a qualificação social e profissional – QSP, não tê   m sido feitos em sua integralidade.
Porém, antes de discorrer sobre esse achado,  será descrito  em linhas  gerais  o que  é o Sine, de acordo com informações constantes da página do então MTb.
SINE
O Sistema Nacional de Emprego - Sine foi criado  em 1975 sob a égide  da Convenção  nº 88 da Organização Internacional do Trabalho (OIT) , que orienta cada país-membro a manter  um  serviço público e gratuito de emprego, para a melhor organização do mercado de trabalho. Foi instituído  pelo Decreto 76.403, de 8/10/1975. A partir da Lei 7.998/1990 e suas  alterações,  as ações do Sine  passaram a ser entendidas como parte do Programa do Seguro-Desemprego.
A execução das ações no âmbito do Sine ocorre mediante a celebração de Convênios Plurianuais do Sine (CP-SINE) com as unidades da federação em municípios com mais de 200 mil habitantes,  e entidades  privadas  sem fins  lucrativos.  As  principais  ações disponibilizadas  por essa rede de atendimento  são a intermediação  de mão-de-obra  e a habilitação  ao seguro-desemprego.   Em  busca de promover a integração preconizada pela Lei 7.998/1990, porém, um crescente número  de postos  também provê encaminhamento para cursos de qualificação social e profissional.
Intermediação de mão de obra
A intermediação de mão de obra - IMO visa a colocar trabalhadores no mercado de trabalho, por meio de vagas captadas junto a empregadores, reduzindo o tempo de espera e a assimetria  de informação existente no mercado de trabalho, tanto para o trabalhador quanto  para  o  empregador.  Portanto, o serviço busca promover o encontro de oferta e demanda de trabalho. As principais etapas da execução de intermediação são: inscrição do trabalhador; registro do empregador; captação e registro de vagas de trabalho; cruzamento de perfil dos trabalhadores cadastrados com o perfil das vagas captadas; convocação de trabalhadores conforme  pesquisa  de perfil  e encaminhamento  para entrevista  de emprego; e registro do resultado do encaminhamento.
Ressalte-se que a intermediação de mão de obra é frequentemente associada a ações de orientação profissional, aumentando a efetividade do processo de inclusão social e produtiva dos trabalhadores, particularmente aqueles com maiores dificuldades de inserção. Entre outros papéis, cabe ao Sine prestar informações ao trabalhador sobre o perfil profissional  exigido  pelas  empresas;  a importância da postura profissional;  a necessidade  de desenvolvimento  pessoal e profissional  contínuo; os meios existentes para busca de  emprego;  documentação  necessária;  ou  mesmo  orientações  sobre como elaborar um currículo ou se portar em uma entrevista.
Nesse diapasão o Quadro 2 demonstra os indicadores do Sine municipal de Campo Grande e do Sine estadual em Campo Grande na intermediação de mão de obra. Não foram observadas discrepâncias comparativas entre os Sines visitados dignas de registro.
Quadro 2.  Indicadores do Sine municipal de Campo Grande e do Sine estadual em Campo Grande
	Estatísticas dos Sine
	2017
	2018

		Sine estadual em Campo Grande
	Sine municipal – Campo Grande
	Sine estadual em Campo Grande
	Sine municipal – Campo Grande

	Trabalhadores inscritos para intermediação
	11.181
	6.730
	3.630
	4.534

	Vagas captadas junto a empregadores
	2.882
	2.228
	1.413
	1.279

	Encaminhamento para entrevistas
	21.106
	13.141
	5.583
	11.034

	Trabalhadores colocados no mercado de trabalho
	2.581
	1.511
	733
	894

	Indicadores dos Sine
				
	Proporção de encaminhados para entrevista (encaminhados) X vagas captadas junto a empregadores 
	732%
	590%
	395%
	863%

	Proporção de encaminhados para entrevista (encaminhados) X colocados no mercado de trabalho 
	818%
	870%
	762%
	1234%

	Proporção de colocados no mercado de trabalho X Vagas captadas junto a empregadores 
	90%
	68%
	52%
	70%

	Proporção de vagas captadas junto a empregadores / Trabalhadores Inscritos para Intermediação 
	26%
	33%
	39%
	28%

	Proporção de colocados no mercado de trabalho / Trabalhadores Inscritos para Intermediação 
	23%
	22%
	20%
	20%

	Proporção de encaminhados para entrevista (encaminhados) / Trabalhadores Inscritos para Intermediação 
	189%
	195%
	154%
	243%

Fonte: Elaborado pela Sec/MS – TCU com dados fornecidos pela SecexPrevidência.
Cursos de qualificação
O atendimento no âmbito do Sine é também um dos canais de acesso  do trabalhador  aos  cursos de qualificação social e profissional. O trabalhador poderá manifestar interesse em realizar determinado curso de qualificação  no ato de sua inscrição  na  intermediação  de mão  de obra, ou poderá ser orientado a      fazê-lo a partir de um processo de orientação profissional. Também será possível que o trabalhador  procure  o posto  exclusivamente  em busca  de encaminhamento  a um  curso  de qualificação, a partir de divulgação realizada pelo próprio Sine, ou pela entidade executora.
Os convênios plurianuais possuem a vigência  de 5 anos  (2012 a 2017)  e são subdivididos por etapas, e, a  cada etapa há uma nova meta a ser cumprida. Vale ressaltar que tais  convênios  têm como base a Portaria Interministerial 507/2011 e seu acompanhamento  é realizado  por meio  do Sistema de Gestão de Convênios e Contratos de Repasse do Governo Federal (Siconv) .
As metas a serem cumpridas pelos convenentes baseiam-se  em vagas captadas; vagas captadas ocupadas; colocados; segurados colocados; e realizações de pré-matrícula  de segurados  em curso de qualificação. As ações executadas pelo SINE são intermediação de mão-de-obra;  habilitação ao seguro-desemprego; qualificação social e profissional;  orientação  profissional;  certificação profissional;  pesquisa  e informações   do trabalho;  e fomento   a atividades   autônomas   e empreendedoras e outras que o Conselho Deliberativo do Fundo de Amparo ao Trabalhador - Codefat venha a definir.
Não integralidade no desembolso de recursos de convênio federal nas ações de intermediação e de qualificação de mão de obra.
O quadro 3 demonstra o percentual de repasse dos convênios celebrados pelo Ministério do Trabalho para a promoção dos serviços prestados pelo Sine no Estado de Mato Grosso do Sul onde resta verificada a não integralidade no desembolso de recursos de convênio federal nas ações de intermediação e de qualificação de mão de obra.
Quadro 3. Percentual de repasse dos convênios celebrados pelo Ministério do Trabalho para a promoção dos serviços prestados pelo Sine no Estado de Mato Grosso do Sul
	Convênio 
	Entes 
	MTE 
	Contrapartida 
	Repasse
	% Repasse 

	775367/2012
peça 18
	Estado de MS - Sine
	9.376.500,90
	1.041.833,50
	7.807.739,85
	83,27%

	775251/2012
peça 19
	Estado de MS - QSP
	3.420.000,00
	180.000,00
	                 342.000,00
	10,00%

	775939/2012
peça 20
	Município de Campo Grande - Sine
	2.719.418,00
	143.127,26
	2.148.204,90
	79,00%

	775267/2012
peça 21
	Município de Campo Grande - QSP
	1.740.000,00
	100.000,00
	                 348.000,00
	20,00%

	TOTAL
		17.255.918,90
	1.464.960,76
	           10.645.944,80
	
Fonte: Siconv 
MTE: Ministério do Trabalho e Emprego 
QSP: Qualificação social e profissional  
% Repasse: Percentual repassado pelo ente concedente até janeiro/2019.
Cabe registrar que mesmo nos convênios relativos à intermediação de mão de obra (Convênios 775367/2012 e 775939/2012) , onde foram atingidos respectivamente os percentuais de repasse de 83,27% 79%, verificou-se que os referidos percentuais somente foram atingidos após a ampliação dos prazos de vigência originais dos convênios (peças 18, p. 16 e peça 20, p. 16) .
No caso dos convênios relativos à qualificação profissional (Convênios 775251/2012 e 775267/2012) , como demonstrado, os percentuais de repasse atingidos foram respectivamente de apenas 10% e 20%
O fracionamento dos repasses pelo governo federal provoca a descontinuidade do fluxo de caixa nos entes executores da política pública. Em outras palavras, não se garante o fluxo de caixa constante a fim de permitir continuidade e previsibilidade por parte dos executores da política pública (governo estadual de Mato Grosso do Sul e governo municipal de Campo Grande-MS) .
Com a descontinuidade do fluxo de caixa, o ente executor da política pública passa diversos meses, e até anos, sem receber repasses do governo federal. Para não paralisar o atendimento ao público alvo, torna-se necessário remanejar recursos de outras áreas para o custeio dos Sines.
Com base no acima exposto, extrai-se que uma possível solução para o subfinanciamento da política pública seria o financiamento do Sine por meio de repasses fundo a fundo, por consistir-se, em essência, em prestação de serviço, e não em execução de um projeto, que pode/deve ser executado  por meio de convênio. Com isso, em tese, estaria garantido o fluxo de caixa contínuo para os serviços desempenhados por meio dos Sine.
Nesse contexto, do ponto de vista normativo, ressalte-se que, recentemente, houve  a sanção  da  Lei 13.667/2018, de 17/5/2018, que dispõe sobre o Sistema Nacional de Emprego (Sine) . O mencionado normativo, em seu artigo 6º, caput e inciso I, traz o seguinte comando:
Art. 6º Compete simultaneamente à União e às esferas de governo que aderirem ao Sine:
I - prover o pessoal e a infraestrutura necessários à execução das ações e dos serviços do Sine, bem como financiá-lo, por meio de repasses fundo a fundo;  (grifo nosso) 
 (...) 
Dessa forma, extrai-se que o governo federal já modificou, no âmbito normativo, a forma de financiamento do Sine, que passará a ser custeado por meio de repasses fundo a fundo. Contudo, ainda se aguarda a regulamentação de diversos dispositivos do mencionado normativo, por parte do Conselho Deliberativo do Fundo de Amparo ao Trabalhador - Codefat, de acordo com o art. 3º, § 1º; art. 12, caput e § 1º, III; art. 14, caput e § 2º e art. 16, caput, todos da Lei 13.667/2018.
Além dos convênios para manutenção, modernização e ampliação da rede de atendimento do Sine, acima mencionados, a não integralidade dos desembolsos pelo governo federal afetou também outros convênios que o Ministério  do Trabalho  firmou  com o Estado de MS e com o Município de Campo Grande, cujos objetos são a qualificação social e profissional - QSP, a exemplo  dos  convênios 775251/2012 e 775267/2012.
O objeto desses convênios consiste no estabelecimento de cooperação técnica e financeira mútua para execução de qualificação social e profissional - QSP, de forma  integrada  com as demais ações do Programa do Seguro-Desemprego, que integram a rede de atendimento do Sistema Público de Emprego, Trabalho e Renda, no âmbito do Sistema Nacional de Emprego - SINE.
Originalmente, tais convênios possuíam vigência no período de dezembro/2012 a dezembro/2017 (peças 19 e 21) , contudo, esses convênios foram descontinuados antecipadamente pelo Ministério do Trabalho em 2015, ou seja, o término antecipado dos convênios de QSP levou à ausência de oferta de cursos de qualificação no estado de Mato Grosso do Sul. Com isso, houve descontinuidade da política de qualificação de mão de obra, entre os anos abrangidos por esses convênios, em especial após o fim do Pronatec - Programa Nacional de Acesso ao Ensino Técnico e Emprego.
A partir do ano 2017, o Ministério do Trabalho firmou convênios para qualificação social e profissional - QSP com diversos entes federativos, por  meio de um  novo  programa  denominado Programa Brasileiro de Qualificação Social  e Profissional - Qualifica  Brasil,  voltado  à promoção de ações de qualificação e certificação profissional no âmbito do Programa do Seguro-Desemprego, como parte integrada do Sistema Nacional de Emprego - Sine (Resolução Codefat 783, de 26/4/2017) .
Entretanto, o estado de Mato Grosso do Sul, bem como seus municípios, ainda  não  firmou  convênios no âmbito do Programa Qualifica Brasil., evidenciando a lacuna existente no tocante à qualificação dos trabalhadores desempregados.
Cabe salientar que a análise da eficiência e da eficácia da rede Sine depende da avaliação do impacto dos convênios de qualificação social e profissional no público  alvo  porque o Sine  não consegue  colocar mão de obra no mercado devido à baixa qualificação dos trabalhadores. Ou seja, se os convênios de QSP estivessem sendo executados, os trabalhadores estariam  sendo  qualificados, o  que  aumentaria  suas chances de colocação no mercado de trabalho.
Considerando que a situação encontrada permeia os outros estados da federação, a exemplo da relatada no âmbito do TC Processo 026.993/2018-0 (Sec-MT) e TC Processo 027.023/2018-4 (Sec-PI) , sugere-se que a Secex coordenadora da presente fiscalização propugne as determinações e recomendações quanto à adoção das providências cabíveis junto aos órgãos competentes.
III.2 - Não há integração do Sistema Presença do MEC aos Sistemas de Gestão Estadual/Municipal
Com o objetivo de aferir a efetividade das condicionalidades de educação do Programa Bolsa Família (PBF) , a equipe de auditoria aplicou questionários em duas escolas localizadas no município de Anastácio/MS, sendo uma estadual (Escola Estadual Indígena Gulhermina da Silva) e uma municipal (Escola Municipal Artacy Moreira dos Santos)  e no Centro de Referência de Assistência Social (CRAS) do mesmo município. Além desses equipamentos públicos, aplicou- se questionários na Secretaria de Educação do município de Anastácio e na Secretaria de Estado da Educação (peça 22, itens não digitalizáveis) .
Restou verificado que as escolas estaduais contam com sistema próprio de controle de presença de todos os alunos, sejam ou não beneficiários do PBF, denominado SGDE. Contudo, tal sistema não se conecta automaticamente ao Sistema Presença do MEC.
A escola municipal visitada no município de Anastácio/MS  possuia sistema próprio de gestão escolar, contudo,  o registro das frequências dos alunos no sistema Presença do MEC é realizado pela respectiva secretaria municipal de educação.
Quanto ao CRAS visitado no município de Anastácio/MS, por seu turno, observou-se que não possui acesso ao Sistema Presença e somente tem conhecimento dos motivos da baixa frequência mediante acesso ao Sistema de Condicionalidades (Sicon) . No âmbito do referido centro de referência relatou-se dificuldades no processo de acompanhamento das condicionalidades,  acesso precário ao SICON,  escassez de recursos humanos e materiais e logística insuficiente de transporte considerando a grande dimensão territorial do município.
56.	Convém ressaltar, a título de informação complementar, que a Secretaria de Estado da Educação – MS disponibilizou, quando da realização da entrevista, planilha eletrônica contendo o Relatório de Acompanhamento da condicionalidade da educação relativa ao 1º semestre de 2018 (peça 23, item não digitalizável) .
57.	Consoante o referido relatório o público de estudantes do PBF perfaz o montante de 145.977 de um total de 684.675 (INEP/2016) alunos matriculados em Mato Grosso do Sul (INEP/2016) . No primeiro semestre de 2018 foram feitos 52.099 registros de acompanhamento das condicionalidades da educação envolvendo 25.172 alunos do PBF. 
58.	Os registros de baixa frequência totalizaram 35.518 casos envolvendo 19.200 alunos perfazendo um percentual de 24,33% do total de acompanhamentos (equivalente ao público do PBF – 145.977) . Desse contingente, 15.863 registros (10,87% dos acompanhamentos) envolvendo 8.539 alunos, tiveram os motivos da baixa frequência como não informados.
59.	Merece destaque pelo número de registros a ausência por motivos de “Tratamento de doença e de atenção à saúde do aluno” envolvendo 5.637 alunos e 8.094 registros (5,54% dos acompanhamentos) e “Negligência dos pais ou responsáveis” abrangendo 3.019 alunos e 4.966 registros (3,40% do total de acompanhamentos) .
IV. 	CONCLUSÃO
A auditoria operacional realizada no estado do Mato Grosso do Sul, diante das evidências colhidas, pode concluir que os Sines avaliados buscam contribuir com a inclusão socioeconômica das pessoas em situação de vulnerabilidade, diante das vagas captadas junto a empregadores e encaminhamentos para entrevista, na dinâmica de intermediação de mão de obra.
No entanto, o fracionamento dos repasses pelo governo federal demonstrou provocar a descontinuidade do fluxo de caixa nos entes executores da política pública, de forma a não garantir o fluxo de caixa constante a fim de permitir continuidade e previsibilidade por parte dos executores da política pública (governo estadual de Mato Grosso do Sul e governo municipal de Campo Grande-MS) .
No que se refere ao controle das condicionalidades da educação do Programa Bolsa Família (PBF) , verificou-se o empenho dos profissionais envolvidos nas áreas de educação e de assistência social, contudo, especificamente quanto aos sistemas de tecnologia da informação utilizados, constatou-se a não integração do Sistema Presença do MEC com sistemas de gestão de frequência de alunos das escolas visitadas (estadual e municipal) gerando retrabalhos.
Por derradeiro, cabe registrar que outros achados de auditoria relacionados às políticas de inclusão social e produtiva do Governo Federal e sobre as condicionalidades da educação advirão da consolidação das respostas dos formulários alimentados por esta unidade técnica e demais regionais via Limesurvey a cargo da Secretaria coordenadora da presente FOC.
PROPOSTA DE ENCAMINHAMENTO
	Em face do exposto, submetem-se os presentes autos à consideração superior, propondo apensar o presente TC Processo 027.714/2018-7 ao TC Processo 017.192/2018-8 (sob responsabilidade da Secretaria de Controle Externo da Previdência – SecexPrevidência) , para consolidação das informações constantes deste relatório capazes de agregar valor à avaliação geral das políticas de inclusão social e produtiva do Governo Federal.”
										
       É o Relatório.

não há

Não atuou

AUDITORIA OPERACIONAL DO ÂMBITO DA FOC INCLUSÃO ECONÔMICA. AVALIAÇÃO DAS POLÍTICAS PÚBLICAS DE INCLUSÃO SOCIAL E PRODUTIVA DO GOVERNO FEDERAL COM ENFOQUE NA INCLUSÃO NO MERCADO DE TRABALHO. IDENTIFICAÇÃO DE DEFICIÊNCIAS. APENSAMENTO DOS AUTOS AO PROCESSO PRINCIPAL

RELATÓRIO DE AUDITORIA (RA)

Sec-MS (extinta Secex/MS)

Inicialmente, registro que atuo nos presentes autos por força do art. 152 do Regimento Interno do TCU (RI/TCU) .
2.	Trata-se de auditoria operacional inserida na Fiscalização de Orientação Centralizada (FOC) Inclusão Socioeconômica, que está sendo desenvolvida sob a coordenação da Secretaria de Controle Externo da Previdência (SecexPrevidência) e tem por objetivo avaliar políticas públicas federais de inclusão social e produtiva da população carente e em vulnerabilidade social.
3.	Na presente ação de controle, em particular, a Secex-MS buscou avaliar, com base em visitas e aplicações de questionários previamente elaborados pela equipe de coordenação da FOC, as contribuições para a inclusão socioeconômica propiciadas por unidades do Sine, assim como as condicionalidades do Programa Bolsa Família (PBF) . 
4.	A equipe de auditoria concluiu que os Sines avaliados contribuem para a inclusão socioeconômica das pessoas em situação de vulnerabilidade, diante das vagas captadas junto a empregadores e encaminhamentos para entrevistas na dinâmica de intermediação de mão de obra.
5.      Não obstante, o fracionamento nos repasses do Governo Federal resultou na descontinuidade do fluxo de caixa, comprometendo a continuidade e  a previsibilidade das atividades desenvolvidas pelos executores da política pública, a saber: Governo Estadual de Mato Grosso do Sul e Governo Municipal de Campo Grande-MS.
6.	No tocante ao controle das condicionalidades da educação do Programa Bolsa Família (PBF) , a equipe destacou o empenho dos profissionais envolvidos nas áreas de educação e de assistência social.  Entretanto, foram observados retrabalhos,  especificamente nos sistemas de tecnologia da informação utilizados, em face da ausência de integração do Sistema Presença do MEC com os sistemas de gestão de frequência de alunos das escolas visitadas,  tanto na esfera estadual como na municipal. 
7.	Feitas essas considerações, e uma vez que esta auditoria integra FOC cujo respectivo relatório principal, a ser produzido pela SecexPrevidência, desenvolverá os resultados ora reportados, referentes ao Estado de Mato Grosso do Sul, de forma sistêmica e consolidada com as de outros estados participantes, cabe determinar o apensamento dos presentes autos ao processo consolidador (TC Processo 017.192/2018-8) . 
Em face do exposto, Voto por que seja adotado o Acórdão que ora submeto ao escrutínio do Pleno.
TCU, Sala das Sessões Ministro Luciano Brandão Alves de Souza, em 13 de março de 2019.
RAIMUNDO CARREIRO 
Relator